臺灣嘉義地方法院民事判決　　　　　　　 95年度訴字第310號
原　　　告　甲○○
　　　　　　　　　　　　號
訴訟代理人　陳正芳律師
被　　　告　乙○○
上列當事人間請求交還土地等事件，本院於中華民國96年4月17
日言詞辯論終結，判決如下：
    主  文
被告應將坐落嘉義市○路○段七二三之三九號土地內，如附圖編
號Ａ所示，面積四點六六平方公尺廁所，編號Ｃ所示，面積零點
一平方公尺鐵架，及編號Ｅ所示，面積一點九二平方公尺鐵製煞
車設備拆除，連同編號Ｄ所示，面積一二六點一六平方公尺土地
騰空後交還原告。並應給付原告自民國九十五年三月五日起至交
還前開土地之日止，按月以新台幣陸仟貳佰玖拾壹元計算之損害
金。
被告應將坐落嘉義市○路○段七二三之三九號及同段七二三之七
十號土地上，如附圖編號Ｂ所示，面積十一點七四平方公尺鐵製
屋簷拆除。
原告其餘之訴駁回。
訴訟費用由被告負擔。
本判決第一項及第二項於原告分別以新台幣壹佰參拾萬貳仟元、
陸萬肆仟元為被告預供擔保後，得假執行。
原告其餘假執行之聲請駁回。
    事實及理由
壹、程序方面：
一、被告經合法通知，未於言詞辯論期日到場，核無民事訴訟法
    第386條所列各款情形，爰依原告之聲請，由其一造辯論而
    為判決。
二、按訴狀送達後，原告不得將原訴變更或追加他訴。但請求之
    基礎事實同一及擴張或減縮應受判決事項之聲明者者，不在
    此限，民事訴訟法第255條第1項第2、3款定有明文。查原告
    原起訴請求判決：「一、被告應將坐落嘉義市○路○段723
    之39號土地內如附件所示A部份面積147平方公尺（依實測面
    積為準）拆除地上物並騰空後交還原告並自民國95年3月5日
    起至土地交還原告之日止，按月給付原告新台幣（下同）6,
    414元之損害金。二、願供擔保請准宣告假執行。」嗣經本
    院履勘現場，並囑託嘉義市地政事務所派員測量並繪製土地
    複丈成果圖，且審理中原告追加請求坐落嘉義市○路○段
    723之70號土地上如嘉義市地政事務所96年1月5日土地複丈
    成果圖（下稱附圖）編號Ｂ所示面積，故更正聲明為：「
    一、被告應將坐落嘉義市○路○段723之39號土地內如附圖
    所示編號Ｄ面積126.16平方公尺拆除地上廁所 (如編號Ａ所
    示面積4.66平方公尺)、鐵架 (如編號Ｃ所示面積0.1平方公
    尺)、鐵製煞車設備 (如編號Ｅ所示面積1.92平方公尺)並除
    去地上物後將土地交還原告及自民國95年3月5日起至土地交
    還原告之日止，按月給付原告7,863元之損害金。二、被告
    應將坐落嘉義市○路○段723之39號及同段723之70號土地上
    如編號Ｂ所示面積11.74平方公尺之鐵製屋簷拆除。三、願
    供擔保請准宣告假執行。」，分別係屬應受判決事項聲明之
    減縮及擴張，並為訴之追加，而原告本於被告無權占有使用
    原告土地之基礎事實而為主張，其基礎事實同一，依上揭說
    明，應為合法。
貳、實體方面：
一、原告起訴主張：
（一）系爭坐落嘉義市○路○段723之39號及同段723之70號土地
      （下稱系爭土地）係原告所有，有土地登記簿謄本足稽。
      被告無任何權源竟於系爭土地堆放物品、建造廁所、設置
      煞車檢測設備，且所建之房屋其屋簷亦越界在系爭土地，
      經協調後，被告同意於95年3月4日之前拆遷，將土地交還
      原告，有切結書可證。詎被告迄今拒不拆遷交還系爭土地
      予原告。依附圖所示，被告無權占用編號Ａ部分興建廁所
      ，面積有4.66平方公尺，編號Ｃ部分建有鐵架面積0.1平
      方公尺，編號Ｅ部分興建煞車設備，及編號Ｂ部分屋簷越
      界面積11.74平方公尺，自應予以拆除。除上開固著於系
      爭土地上之廁所、屋簷、鐵架、煞車設備外，被告並無權
      占用系爭723之39號土地如編號Ｄ所示，面積126.16平方
      公尺，堆置物品、停放車輪，冷氣用之零件，自應將地上
      物全部除去，將土地騰空後，交還原告。
（二）被告無權占用系爭土地，其立有切結書應於95年3月4日交
      還，唯仍拒不交還，致原告自95年3月5日起至系爭土地交
      還原告之日止，受有相當於租金額之損害，自應由被告賠
      償，以系爭土地93年1月當期申報地價每平方公尺7,480元
      ，被告無權占用系爭土地126.16平方公尺申報地價總值為
      94萬3,676元 (7,480元×126.16=946,676元)，按年息計
      算，年息為94,367元 (943,676元×10%=94,367元)，每月
      為7,863元，則原告至少每月受有7,863元之相當於租金額
      之損害，爰本於不當得利之法律關係請求被告自95年3月5
      日起至交還土地之日止每月賠償原告7,863元之損害金。
      並聲明：一、被告應將坐落嘉義市○路○段723之39號土
      地內如附圖編號Ｄ所示面積126.16平方公尺拆除地上廁所
      (如編號Ａ所示面積4.66平方公尺)、鐵架 (如編號Ｃ所示
      面積0.1平方公尺)、鐵製煞車設備 (如編號Ｅ所示面積1
      .92 平方公尺)並除去地上物後將土地交還原告及自年3
      月5日起至土地交還原告之日止，按月給付原告7,863元之
      損害金。二、被告應將坐落系爭土地上如編號Ｂ所示面積
      11.74平方公尺之鐵製屋簷拆除。三、願供擔保請准宣告
      假執行。
二、被告未於最後言詞辯論期日到場，但據其先前於本院開庭時
    以言詞辯稱：煞車檢測設備我願意搬走，但廁所我不同意拆
    除，因為是原告答應要給我用的。屋簷是原告的弟弟答應我
    蓋的，當時也有收租金，後來調解未成立，原告才告我的。
    並聲明：原告之訴駁回。
三、法院判斷：
（一）本件系爭土地為原告所有，被告目前占用如附圖編號Ｄ所
      示面積為126.16平方公尺（其中編號Ａ興建廁所，面積有
      4.66平方公尺，編號Ｃ建有鐵架面積0.1平方公尺，編號
      Ｅ興建煞車設備，面積1.92平方公尺及堆置車輪等物品）
      及編號Ｂ所示屋簷越界一情，業據原告提出土地登記謄本
      為證，並經本院勘驗現場查明屬實，製有勘驗筆錄及囑託
      嘉義市地政事務所測製複丈成果圖（即本判決之附圖）附
      卷可稽，堪信真實。
（二）按所有人對於無權占有或侵奪其所有物者，得請求返還之
      ，對於妨害其所有權者，得請求除去之，民法第767條定
      有明文。又以無權占有為原因，請求返還所有物之訴，被
      告對原告就其物有所有權存在之事實無爭執，而僅以非無
      權占有為抗辯者，原告於被告無權占有之事實，無舉證責
      任，被告應就其取得占有，係有正當權源之事實證明之，
      如不能證明，則應認原告之請求為有理由（最高法院72年
      度台上字第1552號判決參照）。本件被告同意編號Ｅ煞車
      檢測設備願意搬走，但就編號Ａ部分廁所不同意拆除，並
      辯稱係原告答應供其使用，另就編號Ｂ部分屋簷被告則以
      原告的弟弟答應其所蓋等語置辯。經查，依原告所提被告
      於95年2月17日所簽立之同意書第3、4條記載「三、本筆
      土地地上物到95年3月4日之前處理清楚。四、土地標示：
      嘉義市○路○段723之39地號…」（見本院卷第10頁）；
      另上開同意書見證人丙○○代書於本院開庭時具結證稱：
      「（是否確定95年2月17日同意書第3點地放物有無包括廁
      所？）我確定有包括廁所。」（見本院卷第88頁），被告
      既已同意於95年3月4日前將坐落嘉義市○路○段723之39
      地號土地之地上物拆除且範圍包括編號Ａ部分廁所在內，
      是被告於95年3月4日後就編號Ａ部分即無合法之占有權源
      ；另就編號Ｂ部分屋簷縱使為原告之弟答應被告所興建，
      然系爭土地係原告所有，原告既未同意被告占有使用，被
      告亦無法提出占有之正當權源，從而原告本於系爭土地所
      有權作用，請求被告應將坐落嘉義市○路○段723之39號
      土地內，如附圖編號Ａ所示，面積4.66平方公尺廁所，編
      號Ｃ所示，面積0.1平方公尺鐵架，及編號Ｅ所示，面積
      1.92平方公尺鐵製煞車設備拆除，連同編號Ｄ所示，面積
      126.16平方公尺土地騰空後交還原告；並應將坐落嘉義市
      ○路○段723之39號及同段723之70號土地上，如編號Ｂ所
      示，面積11.74平方公尺鐵製屋簷拆除，洵屬有據，應予
      准許。
（三）復按無法律上之原因而受利益，致他人受損害者，應返還
      其利益，民法第179條定有明文。而依不當得利之法則請
      求返還不當得利，以無法律上之原因而受利益，致他人受
      有損害為其要件，故其得請求返還之範圍，應以對方所受
      之利益為度，非以請求人所受損害若干為準，無權占有他
      人土地，可能獲得相當於租金之利益為社會通常之觀念（
      最高法院61年台上字第1695號判例意旨參照）。本件被告
      無權占用系爭土地，受有相當於租金之利益，致原告受有
      損害，則原告請求被告返還相當於租金之損害金，應予准
      許。又按城市地方房屋之租金，以不超過土地及其建築物
      申報總價年息10%為限，租用基地建築房屋亦準用之，土
      地法第97條第1項、第105條分別規定甚詳。另基地租金之
      數額，除以基地申報地價為基礎外，尚須斟酌基地之位置
      ，工商業繁榮之程度，承租人利用基地之經濟價值及所受
      利益等項，並與鄰地租金相比較，以為決定，並非必達申
      報總地價年息10%最高額，最高法院68年度台上字第3071
      號判例意旨亦可資參照。經查，系爭土地為原告所有，自
      93年1月迄今之申報地價為每平方公尺7,480元，此有土地
      登記第一類謄本存卷可按（本院卷第9頁），本院復斟酌
      系爭土地被告係作為廁所及堆置物品等用途，所處位置東
      邊臨民生南路，道路兩旁有嘉義市第三信用合作社、診所
      及商店，經濟尚稱繁榮，交通尚稱便利等情，此經本院到
      場勘驗屬實，製有勘驗筆錄及拍攝現場照片在卷可憑（本
      院卷第57至61頁），認土地租金以土地申報總價額年息8%
      計算方為適當，原告請求自95年3月5日起至前開土地交還
      日止，按每月6,291元計算之不當得利【126.16（占用總
      面積）×7,480（申報地價）×8%×1/12＝6,215，元以下
      4捨5入】，於法有據，應予准許，逾此範圍之請求，為無
      理由，應予駁回。
四、綜上所述，原告本於所有權人之地位，依所有物返還請求權
    及不當得利之法律關係，請求：（一）被告應將坐落嘉義市
    ○路○段723之39號土地內，如附圖編號Ａ所示，面積4.66
    平方公尺廁所，編號Ｃ所示，面積0.1平方公尺鐵架，及編
    號Ｅ所示，面積1.92平方公尺鐵製煞車設備拆除，連同編號
    Ｄ所示，面積126.16平方公尺土地騰空後交還原告，並應給
    付原告自95年3月5日起至交還前開土地之日止，按月以6,29
    1元計算之損害金。（二）被告應將坐落嘉義市○路○段723
    之39號及同段723之70號土地上，如編號Ｂ所示，面積11.74
    平方公尺鐵製屋簷拆除，為有理由，應予准許。逾此部分之
    請求，則為無理由，應予駁回。
五、原告陳明願供擔保，聲請宣告假執行，核無不合，爰酌定相
    當擔保金額准許之。原告敗訴部分，其假執行之聲請失所附
    依，應併予駁回之。
六、本件事證已臻明確，兩造其餘攻擊防禦方法，經審酌結果亦
    不影響本判決之結果，爰不以一一論述，併予敘明。
七、據上結論：原告之訴為一部有理由、一部無理由，依民事訴
    訟法第385條第1項前段、第79條，第390條第2項，判決如主
    文。
中　　華　　民　　國　　96　　年　　4 　　月　　30　　日
                  民事第一庭法　官　吳芝瑛
以上正本係照原本作成
如對本判決上訴須於判決送達後20日內向本院提出上訴狀
中　　華　　民　　國　　96　　年　　4 　　月　　30　　日
                            書記官  馮澤文
